最　高　行　政　法　院　判　決　　　　　　　　　　九十一年度判字第六七○號
　　原　　　告　甲○○
　　被　　　告　經濟部智慧財產局
　　代　表　人　陳明邦
右當事人間因新型專利舉發事件，原告不服行政院中華民國八十九年二月十八日台八
十九訴字第四九六七號再訴願決定，提起行政訴訟。本院判決如左：
　　主  文
原告之訴駁回。
訴訟費用由原告負擔。
　　事  實
緣關係人簡新鋒於民國八十三年八月九日以其「二○公厘砲座緩衝調整裝置」主要包
括緩衝裝置與調整裝置，緩衝裝置係由心軸、三角力臂、鎖鈕、上下擋板、橡膠墊、
制動板、制動塊與彈簧等主要構件組成，固定於砲架上，調整裝置之本體由固定板、
橫移板、齒輪、支桿、左右調整鈕與上下調整鈕組成，調整裝置之配合支點為一套接
軸，包括倒Ｕ形塊狀上半部與圓柱形體之下半部，藉以有效緩衝機砲所產生之後座力
，並令機砲對於俯傾，方位角之調整使用、射擊校正等，更為精確等情，向被告申請
新型專利，經編為第00000000號審查，准予專利，於公告期滿審查確定後，
發給新型第一一○九八二號專利證書。嗣原告以本案有違專利法第九十八條第一項第
三款及第二項規定，檢具二○公厘T82式雙聯裝機砲緩衝裝置圖目、二○公厘T82式雙
聯裝機砲歸零機構圖目、二○公厘T82T雙聯裝機砲緩衝機構圖目、二○公厘T82T雙聯
裝機砲歸零機構圖目及設計圖（以下稱引證一）、F5E戰機上M39A2二○公厘機砲緩衝
裝置之設計圖片（以下稱引證二）、公開展示圖片（以下稱引證三）暨聯勤總部兵工
生產署研發武器系統性能測試簡介、西元一九九三年五月一日、九月一日、西元一九
九四年三月一日出版之全球防衛雜誌、西元一九九三年五月、十月、西元一九九四年
一月及十月出版之尖端科技雜誌（以下稱引證四），對之提出舉發。案經被告審查，
為「本案舉發不成立。」之審定，發給八十八年一月十五日台專（判）○五○一八字
第一○一八九○號專利舉發審定書。原告不服，提起訴願、再訴願，均遭決定駁回，
遂提起行政訴訟，茲摘兩造訴辯意旨如次：
原告起訴意旨略謂：一、再訴願決定見解不夠客觀及公正，對於本案引證之F-5E戰機
上M39A2二○公厘機砲與F-5F M39 20MM機砲緩衝裝置未能實際深入審查其相同性，僅
以機型及型號不符及實物本身並無任何型號揭示為駁回理由，不符合審查標準，難以
令人心服，爰依法提起行政訴訟。二、原告之行政訴訟理由如下﹕（一）按「稱新型
者，謂對物品之形狀、構造或裝置之創作或改良」，得依法申請專利。此固為專利法
第九十七條所明定，惟若「申請前已見於刊物或已公開使用」、「有相同之新型申請
在先並經核准專利」、「申請前已陳列於展覽會者及新型係運用申請前既有之技術或
知識，而為熟習該項技術者所能輕易完成且未能增進功效時，雖無前項所列情事，仍
不得依本法申請取得新型專利」，此復為同法第九十八條第一項第一、二款以及第二
項之規定。因此，凡新型有不符合前開專利法第九十七條或九十八條之規定者，均應
加以核駁並撤銷其不當取得之專利者。又所謂新型，須滿足產業上利用性、新穎性及
進步性之水準，惟在進步性的考量上，新型在物品之形狀及構造上須有所創新，並能
產生某一新作用或增進功效，且為熟習該項技術者不易完成時，即符合進步性之要求
。本件被舉發案之申請專利範圍第一項（獨立項）內容類似之緩衝調整裝置，基本上
其實質技術內容與結構特徵大部份均類似或等效於早已使用在自1972年以來便開始服
役（公開使用）之「空軍 F-5系列戰機之機砲緩衝裝置」上。被舉發案之結構純然為
「空軍 F-5系列戰機之機砲緩衝裝置」顯而易知之細微結構改變且完全未具「任何功
效」上之增進，完全不符合新型專利對於「進步性」的要求。因此，系爭案至少已違
反專利法第九十八條第二項規定，應予以核駁並撤銷其不當取得之專利。（二）「聯
勤」所生產之「二○公厘 T82式雙聯裝機砲」實品早已先後於民國八十二年八月十九
日至二十二日所舉行之「台北航太暨國防展」、以及民國八十二年十二月三日所舉行
之「台北資訊展」等展覽會中「公開展示」，而前述展覽會的展示日期遠早於被舉發
案之申請日期民國八十三年八月九日將近一年之久。引證三、四包括有聯勤兵工廠針
對「二○公厘T82式雙聯裝機砲」此同一T82系列機砲所曾做過之公開展示於各項展覽
會之展示時間表，以及多種不同刊物對於前述公開展示所進行之相關報導。基於國防
武器實彈射擊性能驗證之機密及安全性，係無法對一般民眾作公開展示。又引證一之
製圖圖目中所列藍圖為聯勤兵工廠自行繪製，係為我國最主要之國防武器生產單位，
其對於聯勤所設計、生產的所有產品均保存有全部的詳細研發圖式、紀錄及日期、日
誌，對於所有國防產品所曾參與展覽的「實品」也都全部加以保存並列帳管理。但基
於國防機密要求，實不可能複印及攜帶出營區，並用於申請專利，望請諒察。（三）
又「第00000000號專利申請案申覆說明書」中，關係人認其進步性主要係建
立在其「單一之壓縮彈簧」及「三角力臂」的運用所能達到之「分散側向扭力」及「
前後緩衝」功效。然此技術，亦非由關係人所首先創作者。原訴願理由書所付之空軍
總司令部七十九年十一月三十日印發之 F5E飛機技術手冊便可證明，該「單一之壓縮
彈簧」以及「三角力臂」結構，早已被揭露於前述之F-5E/F式戰機上，並由美軍技術
手冊第76頁中之「緩衝裝置分解圖」，顯見，該裝置亦係利用「單一之壓縮彈簧」及
「三角力臂（固定座其上有孔洞，穿設一鎖鈕）」。另其他主要構件：「心軸、鎖鈕
、上擋板、下擋板、橡膠墊及制動板」均相等於美軍技術手冊第76頁中之「緩衝裝置
分解圖」內之「桿（ROD）、前安裝座軛（YOKE ASSY）及前安裝座 （BASE ASSY）」
。關係人專利中所設計之「壓縮彈簧」與 「M39系列二○公厘機砲」相仿，且所謂「
砲座」於原聯勤第二○五廠所公開展示之二○公厘 T82式雙聯裝機砲上之「緩衝托架
」相同。此種以仿造變形方式所設計出之作品，不僅完全不具任何功效上之增進，且
完全違反專利法第九十八條第二項之規定。且縱然其於若干細微結構上有些微之不同
，只要那些不同點無法構成所謂『非顯而易知之進步性』，則被舉發案依然不符合專
利要件者。（四）然而，於原訴願決定書認為所引證之西元一九九一年十月出版之尖
端科技第五頁所揭示之F-5F M39 20MM機砲與引證二之F-5E戰機上M39A2二○公厘機砲
之機砲緩衝裝置之機型及型號不符，與本案無關聯性。按一九七八年八月一日出版「
F-5E/F FLIGHT MANUAL」及珍氏世界飛機年鑑所述，F-5E為單座戰機，使用兩具M39A
2二○公厘機砲；F-5F為雙座戰機，使用兩具M39二○公厘機砲，兩者同是 F-5系列戰
機。其中M39及M39A2兩型二○公厘機砲，M39A2為M39之衍生精進型，皆屬 M39系列二
○公厘機砲，且用來承受機砲後座力之「前安裝座總成」皆為同一裝置。故 F-5E /F
戰機上所裝載之武器裝備是 M39/M39A2二○公厘機砲，且皆使用同型「前安裝座總成
」，此一事實，實不可成為駁回之理由。（五）又關係人申請之專利名稱為「二○公
厘砲座緩衝調整裝置」，其中「二○公厘」所指者為該砲座所裝設之二○公厘機砲，
且該M39式二○機砲原由美國所研發生產並裝於F-5戰機上，而我國則由聯勤第二○五
廠將之改裝於自製砲座上，依研發年代及按使用用途賦予程式，目前服役於國軍計有
艦載型海砲（程式為T75S）、車載型（程式為T75M）及二○公厘 T82式雙聯裝機砲（
程式為T82）。其中「二○公厘T82式雙聯裝機砲」依作戰性質不同細分為 T82T-拖曳
式及T82F-固定式兩種，是故，T82式為T82T式與T82F式的總稱。綜上所述，雖然機砲
有多種型式，追本溯源，皆為使用相同之機砲及相似之砲座（原告稱之為「緩衝托架
」）。由此可知，多種或不同型式（T75、T82或T82T/F）機砲並不能是駁回本案之理
由。（六）被告審查委員並未能親身瞭解與該被舉發實質等效的技術內容，早已於申
請日之前便公開使用並刊登於刊物上，且更展示於展覽會之事實，卻僅以「舉發證據
之圖示僅為機砲之外觀圖示」為由，完全忽略該被舉發案係違反專利法第九十八條第
一項第一、三款及第二項規定之事實。原告可安排實地審查，請明鑑。（七）被舉發
案係運用既有之技術或知識、及申請前即早已公開展示及使用之引證證據結構所進行
之若干顯而易知的等效變化，而為熟習該項技術者所能輕易完成且未能增進功效，實
有違專利法第九十八條第一項第一款「申請前已見於刊物或已公開使用」、同項第三
款「申請前已陳列於展覽會者」、以及同條第二項「新型係運用申請前既有之技術或
知識，而為熟習該項技術者所能輕易完成且未能增進功效時，雖無前項所列情事，仍
不得依本法申請取得新型專利」之規定。請撤銷原處分及一再訴願決定，並令被告另
為適法之處分，早日取消被舉發案不當取得之專利權等語。
被告答辯意旨略謂：查專利舉發案之審理，係依當事人所呈相關證物從事審查，本件
舉發證據或為無公開日期，或為製圖或公開日晚於系爭專利申請日，或為外觀圖示無
結構說明而不具證據力，原告尚難以「國防機密」為藉口；本件行政訴訟所提美軍技
術手冊、一九七八年八月一日出版「F-5E/F FLIGHT MANUAL」及珍氏世界飛機年鑑並
未於舉發階段提出，並未發交關係人答辯及被告審理，且屬新證據，故所訴並不足採
。綜上所述，被告原處分並無違法，請駁回原告之訴等語。
　　理  由
按稱新型者，謂對物品之形狀、構造或裝置之創作或改良，為專利法第九十七條所規
定。又核准專利之新型，任何人認有違反專利法第九十七條至第九十九條規定，應撤
銷其新型專利權者，依同法第一百零五條準用第七十二條第一項規定，得附具證據向
專利專責機關舉發之，從而有無應撤銷新型專利權之情事，依法應由舉發人附具證據
供查。本件關係人簡新鋒於八十三年八月九日以其「二○公厘砲座緩衝調整裝置」主
要包括緩衝裝置與調整裝置，緩衝裝置係由心軸、三角力臂、鎖鈕、上下擋板、橡膠
墊、制動板、制動塊與彈簧等主要構件組成，固定於砲架上，調整裝置之本體由固定
板、橫移板、齒輪、支桿、左右調整鈕與上下調整鈕組成，調整裝置之配合支點為一
套接軸，包括倒Ｕ形塊狀上半部與圓柱形體之下半部，藉以有效緩衝機砲所產生之後
座力，並令機砲對於俯傾，方位角之調整使用、射擊校正等，更為精確等情，向被告
申請新型專利，經編為第00000000號審查，准予專利，於公告期滿審查確定
後，發給新型第一一○九八二號專利證書。嗣原告以本案有違專利法第九十八條第一
項第三款及第二項規定，檢具引證一、二、三及四，對之提出舉發。被告以引證一無
公開日期，且部分製圖日期晚於本案申請日，無法證明公開於本案申請日之前；引證
二無公開日期，僅顯示緩衝裝置外觀圖，無結構說明，亦未揭示本案調整裝置，難謂
本案不具新穎性。引證三僅揭示公開展示之日期與項目，無法證明具有本案構造特徵
，難謂本案於申請前已陳列於展覽會。引證四中西元一九九四年十月出版之尖端科技
雜誌，公開日期晚於本案申請日，且僅揭示外觀圖片，無法證明具有本案構造特徵，
其餘資料僅揭示二○公厘雙聯裝機砲之外觀圖片，無法證明具有本案緩衝調整裝置之
構造特徵，引證四無法證明本案於申請前已陳列於展覽會。引證資料不具證據力，本
案可有效緩衝機砲所產生之後座力，精確調整俯傾、方位角與射擊校正，具增進之功
效，無違專利法第九十八條第一項第三款及第二項規定，乃為本案舉發不成立之審定
。原告訴稱：系爭專利之緩衝調整裝置和「空軍F─5系列戰機之機砲緩衝裝置」兩者
構造及技術手段實質相同；引證一製圖圖項所列籃圖，為聯勤兵工廠自行繪製，其圖
式、記錄、日期、日誌、參展實品全加保存列帳管理，基於國防機密要求、實不可複
印及攜出營區；系爭專利「單一之壓縮彈簧」、「三角力臂」、「心軸、鎖鈕、上擋
板、下擋板、橡膠墊、制動板」和美軍技術手冊第七十六頁「壓縮彈簧」、「三角力
臂」、「桿、前安裝軛、前安裝座」構造相仿；系爭專利「砲座」和聯勤二○公厘T8
2雙聯裝機砲「緩衝托架」相同，「壓縮彈簧」和「M39系列二○公厘機砲」相仿，不
具進步性；另依一九七八年八月一日出版「F-5E/F FLIGHT MANUAL」及珍氏世界飛機
年鑑所述，M39A2為M39之衍生精進型，皆屬 M39系列二○公厘機砲，用來承受機砲後
座力之「前安裝座總成」皆為同一裝置； T82式為T82T與T82F式的總稱，都是使用相
同之機砲及相似之砲座；系爭專利為應用申請前之技術，進行若干顯而易知之等效變
化，不符專利要件云云。查本件訴願階段，經檢附申請卷、舉發卷、訴願理由書、答
辯書及原告所提舉發證物等全部卷證資料，函送財團法人工業技術研究院審查鑑定結
果，以引證一無公開日期及圖式內容、引證二原未揭示公開日期，訴願時雖提示空軍
總司令部七十九年十一月三十日印發之 F5E飛機技術手冊第六頁及第七頁與引證二相
同，可證明引證二之公開日期，惟引證二僅有外觀，無法與本案構造相互比較，仍不
具證據力。引證三為火炮公開展示時程表，沒有本案技術內容及圖示，亦不具證據能
力。引證四均僅有二○公厘雙聯裝機砲之外觀圖，無內部構造，無法與本案緩衝及調
整裝置之結構比較，亦不具證據力等情，有該院機械工業研究所88.7.8（八八）工研
機審字第○八○八號函檢送之審查意見書附訴願卷可稽。此項經專業機構所為之鑑定
，具有專業性、客觀性及公正性，自具有公信力。至所舉前中央標準局八十四年五月
十九日（84）台專（陸）○五○五一字第一二一二六○號函通知關係人提出說明或修
正及關係人針對該函所為之申覆說明書影本、西元一九九一年十月出版之尖端科技第
五頁所揭示之F─5F M39 20MM機砲（與引證二F5E戰機上M39A2二○公厘機砲緩衝裝置
之機型及型號不符）、自行拍攝並稱係雙聯裝20機砲、F5系列戰機上之二○公厘機砲
緩衝裝置之照片（所示實物本身並無任何型號揭示）、西元一九八七年出版之科學勞
作（聲光機械篇，乃齒輪組機構，無任何機砲揭示），均與原舉發證據間不具關連性
；另美軍技術手冊、一九七八年八月一日出版 「F-5E/FFLIGHT MANUAL」及珍氏世界
飛機年鑑並未於舉發階段提出，未發交關係人答辯及被告審理，且屬新證據，非本院
所得審究。原告仍主張本案之結構為聯勤二○公厘雙聯裝機砲及空軍F5系列戰機之機
砲緩衝裝置之顯而易知之細微結構改變，不具進步性，既未能舉出具體證據以實其說
，顯係一己主觀之見，不足採信。被告所為本案舉發不成立之審定，並無違誤，一再
訴願決定遞與維持，亦無不合，原告起訴意旨難謂有理，應予駁回。
據上論結，本件原告之訴為無理由，爰依行政訴訟法施行法第二條、行政訴訟法第九
十八條第三項前段，判決如主文。
中　　華　　民　　國　　九十一　　　年　　　五　　　　月　　　　九　　　日
                    最 高 行 政 法 院  第 五 庭
                                審 判 長 法  官　　　徐　樹　海
                                         法  官      蔡  進  田
                                         法  官　　　鄭　淑　貞
                                         法  官　　　姜  仁  脩
                                         法  官　　　林　茂　權
右  正  本  證  明  與  原  本  無  異
　　　　　　　　　　　　　　　　　　　　 法院書記官　阮  桂  芬
中　　華　　民　　國　　九十一　　　年　　　五　　　　月　　　九　　　　日
